【裁判字號】    88,自緝,69
【裁判日期】    890211
【裁判案由】    詐欺
【裁判全文】
臺灣高雄地方法院刑事判決                          八十八年度自緝字第六九號
    自  訴  人  甲○○
    被      告  丙○○
右列被告因詐欺案件，經自訴人提起自訴，本院判決如左：
    主  文
丙○○無罪。
    事  實
一、自訴意旨略以：如附件自訴狀所載。
二、按犯罪事實應依證據認定之，無證據不得推定其犯罪事實，刑事訴訟法第一百五
    十四條定有明文。本件自訴人認被告涉犯刑法第三百三十九條第一項之詐欺取財
    罪嫌，無非係以被告與乙○○係夫妻關係，而乙○○自行召集或參加自訴人召集
    之互助會，均有冒標或高價搶標等犯行及提出會單影本六份為其論罪之主要依據
    。
三、訊據被告丙○○固不諱言與乙○○係屬夫妻關係，然堅決否認有詐欺取財犯行，
  並辯稱：有關互助會之相關事宜，均係由其妻乙○○處理，其本人並不知情等語
    。經查：
（一）乙○○自民國八十一年五月十五日起，自任會首，分別招募起訖時間、金額、
      會員人數及開標地點均如附表一至五所示之民間互助會共五個。詎其於前開互
      助會均有效存續期間內，因經濟拮据，周轉困難，竟基於意圖為自己不法所有
      之概括犯意，自八十一年六月、八十二年、八十三年間之不詳時間起，在附表
      編號第一、二、五個互助會中，連續冒用不詳姓名之活會會員名義參與投標，
      並向其他活會會員訛稱為該被冒名之會員得標，使活會會員及被冒名之會員陷
      於錯誤而如數交付會款交予乙○○。迄至八十四年八月止，共冒標編號一互助
      會達十二次、編號二互助會達九次、編號五互助會達三次，至八十四年八月二
      十日即未經各該互助會全體會員同意而無故止會，共計詐得約新台幣（下同）
      數百萬元。嗣又利用加入由自訴人甲○○所召集金額、會員人數如附表編號六
      及七所示民間互助會之機會，明知已無力支付每月之會款，仍承續上開不法所
      有之犯意，分別於八十四年七月二十日、八月十日參與投標，並以高價得標，
      使自訴人甲○○誤認其仍會依約繳納會款，而如數交付會款，乙○○取得會款
      後，即拒不繳納死會會款，並逃匿無蹤，計分別詐得二十五萬五千二百元及二
      十二萬四千四百元等事實，業據本院於八十六年十月三日以八十五年度自緝字
      第一一二號判處有期徒刑三年六月，並經台灣高等法院高雄分院（以下簡稱高
      雄高分院）八十七年二月二十七日以八十七年度上易字第一九三號上訴駁回確
      定在案，有本院及高雄高分院上開案件全案卷宗附卷可參；而附表編號四號所
      示互助會，除據乙○○堅決否認有詐欺犯行外，自訴人亦未能提出任何證據以
      供本院調查，本院復查無現存之活會會員人數較應存之活會會員人數為多之冒
      標情事，此部分尚乏積極證據足資認定乙○○之詐欺犯行，惟因自訴人認此部
      分與前開有罪部分具有裁判上一罪關係，爰不另為無罪之諭知等節，亦據上開
      案件判決書內載明詳實，顯見乙○○確有利用自行召集互助會或參加自訴人召
      集之互助會施行詐術，以詐取自訴人及其他互助會成員金錢等犯行無訛，合先
      敘明。
（二）然上開互助會實係乙○○負責，被告並未介入處理之事實，業據證人乙○○於
      本院審理時證述在卷，且訊之自訴人對於被告與乙○○間，就上開詐欺事實有
      何犯意之聯絡及行為之分擔等證據，亦自承：上開互助會確均係由乙○○出面
      處理，其之所以自訴被告丙○○，僅係單純認為被告與乙○○間係夫妻關係，
      收取會錢時，曾見被告與乙○○一起來收取，除此之外，並無其他證據足資證
      明被告有詐欺犯行，其主要係藉此來迫使乙○○出面解決等語，足見自訴人自
      訴被告丙○○詐欺犯行，實係圖此迫使乙○○出面解決債務，並非確認被告與
      乙○○間有何共同詐欺犯行，參以夫妻間本有生活協處義務，縱認被告確有與
      證人乙○○於上開互助會存續期間，一同收取會錢，酌以乙○○召集互助會多
      年，且非首次，夫妻間本於生活照顧，收取會錢金額非微，陪同前往自所難免
      ，自訴人所指被告所為充其量僅足認定被告有幫助乙○○延伸社會經濟範圍，
      尚難直接以渠等間有詐欺之共同犯行相繩，是難遽以臆測或推論方法，率以認
      定被告與乙○○間，有詐欺犯意之聯絡與行為之分擔。綜上所陳，本件被告上
      開所辯非無可能，而本院復查無其他積極證據足資證明被告有自訴人所指詐欺
      犯行，犯罪既不能證明，揆諸前揭說明，依法自應為無罪之諭知。
據上論斷，應依刑事訴訟法第三百四十三條、第三百零一條第一項，判決如主文。
中    華    民    國    八十九    年      二      月        十一       日
                                  臺灣高雄地方法院刑事第一庭
                                      法  官    邱基峻
附表:
編號  會  首  期              間        會  員  人  數        金額
一    乙○○  八十一年五月十五日起        六十六人            一萬元
              迄八十五年九月十五日止
二    乙○○  八十二年一月二十五日起      七十一人            五千元
              迄八十六年六月二十五日止
三    乙○○  八十四年三月二十日起        二十一人            二萬元
              迄八十五年十一月二十日止
四    乙○○  八十一年十一月十日起        一一四人            一千元
              迄八十四年十二月三十日止
五    乙○○  八十二年九月五日起          五十六人            一萬元
              迄八十五年九月十五日止
六    甲○○  八十四年三月二十日起        五十一人            一萬元
              迄八十七年五月二十日止
七    甲○○  八十四年七月十日起          三十六人            一萬元
              迄八十六年十月十日止
註：開標地點：
    除第一標之投標在高雄市前鎮區○○○路三十三號乙○○之住處進行外，第二標
    始均在同路二十七號之甲○○住處。
右正本證明與原本無異。
如不服本判決，應於判決送達後十日內，向本院提出上訴狀。
                                      書記官    王美玲
中    華    民    國    八十九    年      二      月        十四      日


司法院資訊處製作；財團法人民間司法改革基金會備份。
